臺灣板橋地方法院民事裁定           100年度司財管字第14號
聲  請  人  黃國章
上列聲請人聲請對被繼承人楊含笑選任遺產管理人事件，本院裁
定如下：
    主  文
選任財政部國有財產局為被繼承人楊含笑（女、明治7 年4 月6
日生、生前最後設籍地址為臺北廳八里坌堡南勢埔庄土名頭湖89
番地、民國34年10月25日死亡）之遺產管理人。
程序費用由被繼承人楊含笑之遺產負擔。
    理  由
一、按繼承開始時，繼承人之有無不明，而無親屬會議或親屬會
    議未於一個月內選定遺產管理人者，利害關係人或檢察官得
    聲請法院選任遺產管理人，並由法院依公示催告程序，定六
    個月以上之期限，公告繼承人，命其於期限內承認繼承；又
    被繼承人之所有繼承人均拋棄其繼承權者，亦準用關於無人
    承認繼承之規定，民法第1177條、第1178條第2 項、第1176
    條第6 項定有明文。
二、本件聲請意旨略以：聲請人與被繼承人楊含笑共有座落於新
    北市○○區○○段1216、1217地號之土地，聲請人日前已向
    林口區戶政事務所辦理被繼承人楊含笑及其媳婦仔曾氏招之
    死亡宣告登記，並查無被繼承人楊含笑之其他順位繼承人，
    聲請人為便利上開土地之利用，爰依法聲請選任財政部國有
    財產局為被繼承人楊含笑之遺產管理人等語。
三、按國有財產局係依國有財產法第9 條設立之機關，依法綜理
    國有財產事務，而所謂國有財產，係指國家依據法律規定或
    基於權利行使，或由於預算支出，或由於接受捐贈所取得之
    財產，又該法所指之權利，則係指地上權、地役權、典權、
    抵押權、礦業權、專利權、著作權、商標權及其他財產上之
    權利而言，此觀國有財產法第2 條第1 項、第3 條第1 項第
    4 款規定自明，是國家「依據法律規定．．．所取得之財產
    」、「財產上之權利」，均屬國有財產之範圍，而為國有財
    產局職掌之業務範圍。而民法第1185條無人承認繼承之賸餘
    財產，歸屬國庫之規定，賦予國庫對於將來遺產之歸屬有期
    待權（參見院字第2213號解釋意旨），解釋上應屬上開國有
    財產法所定依據法律規定取得之財產權之一種，故法院通知
    國有財產局有此種國家依法應得之期待權時，國有財產局依
    國有財產法之職掌，即應積極辦理。
四、查本件聲請人主張其與被繼承人楊含笑（即黃楊含笑）共有
    新北市○○區○○段1216、1217地號之土地，且被繼承人楊
    含笑及其媳婦仔曾氏招均經判決宣告於34年10月25日死亡，
    查無其他繼承人等事實，業據提出本院99年度亡字第61號判
    決、98年度亡字第54號判決、97年度亡字第19號判決、除戶
    謄本、土地登記謄本等件為證，自堪信為真實。而聲請人以
    利害關係人身分聲請選任被繼承人楊含笑之遺產管理人，核
    與首揭規定尚無不合。被繼承人楊含笑之遺產亟待管理，依
    前開司法院之解釋及國有財產法之規定，並斟酌遺產管理人
    之職務，依民法第1179條之規定，其程序相當複雜，任務頗
    為繁重，為期程序之公正、公信起見，本院認選任財政部國
    有財產局為被繼承人楊含笑之遺產管理人為適當。是聲請人
    所為聲請，依法尚無不合，應予准許。至被繼承人之遺產依
    民法第1185條規定，於清償債權並交付遺贈物後，如有賸餘
    ，應歸屬國庫，附此敘明。
五、依非訟事件法第157 條，裁定如主文。
六、如對本裁定抗告須於裁定送達後10日內向本院提出抗告狀，
    並繳納抗告費新臺幣1,000 元。
中    華    民    國   100    年    7     月    11    日
                  家事法庭      司法事務官  游淑婷